最高法院民事判決　　　　　　　九十六年度台上字第五三八號
上　 訴　 人　丙 ○ ○
兼法定代理人　丁 ○ ○
　　　　　　　戊　　○
共　　　　同
訴 訟代理 人　呂 丹 琪律師
被　上訴　人　甲○○○
上　 訴　 人　乙 ○ ○
訴 訟代理 人　林 啟 瑩律師
上列當事人間請求損害賠償事件，兩造對於中華民國九十四年六
月一日台灣高等法院第二審判決（九十三年度重上字第三七五號
），各自提起上訴，本院判決如下：
    主  文
原判決關於：(一)駁回丁○○請求甲○○○給付新台幣六十五萬九
千一百二十二元本息之訴；(二)駁回戊○請求甲○○○給付新台幣
六十五萬九千一百二十二元本息之訴；(三)駁回丙○○請求甲○○
○給付新台幣二千零六十五萬五千五百九十四元本息之訴；(四)駁
回丙○○請求乙○○給付新台幣七百三十八萬二千二百十七元本
息之訴；(五)駁回乙○○對應給付丁○○、戊○及丙○○依序新台
幣三十二萬九千五百六十一元、三十二萬九千五百六十一元、六
百六十三萬六千六百八十八元均本息之上訴，並各該訴訟費用部
分均廢棄，發回台灣高等法院。
    理  由
本件上訴人丙○○、丁○○、戊○（下稱丙○○等三人）主張：
被上訴人甲○○○明知其子即對造上訴人乙○○無駕駛執照，仍
將其所有之V9-7328 號自用小客車交予乙○○駕駛，乙○○於民
國九十一年五月五日零時飲用酒類逾量，致呼氣酒精濃度達每公
升○．八四毫克，顯已無法安全駕車，竟仍無照駕駛該車上路，
當日凌晨二時四十七分許途經桃園縣大溪鎮○○○○○道路與南
興里十九鄰產業道路口，因超速而追撞丙○○騎乘ICF-336 號後
載其妹邱莉如之重型機車，致丙○○、邱莉如被拋出車外，造成
重傷，經送醫急救後，丙○○成為植物人、邱莉如死亡，使伊受
有如下損害：丁○○為女邱莉如支出醫療費新台幣（下同）二百
四十三元、殯葬費三十六萬八千元，丁○○及戊○精神慰藉金均
為一百五十萬元，二人之損害依次為一百八十六萬八千二百四十
三元、一百五十萬元。丙○○之醫療費已支出十六萬四千七百五
十一元，日後仍需繼續支出之醫療費暫計二十年為五百三十五萬
七千一百零五元；增加生活上需要部分，日常用品費已支出五萬
二千六百四十一元，看護費已支出二十五萬二千一百元，日後仍
需支出之看護費暫計二十年為一千一百十七萬九千九百二十六元
；薪資損失部分，以每月一萬八千元暫計二十年為三百零四萬九
千零七十一元；精神慰藉金二百萬元，共計二千二百零五萬五千
五百九十四元等情，爰依侵權行為損害賠償請求權，求為命甲○
○○、乙○○連帶給付丁○○、戊○各六十五萬九千一百二十二
元本息，連帶給付丙○○二千零六十五萬五千五百九十四元本息
之判決（丙○○等三人超過上開部分之請求，經第一審判決駁回
，未據其聲明不服，已告確定。甲○○○及乙○○則就其敗訴部
分提起第二審上訴，經原審為甲○○○全部勝訴、乙○○一部勝
訴一部敗訴之判決，丙○○等三人就其敗訴部分提起第三審上訴
；乙○○僅就其應給付丁○○、戊○及丙○○依序三十二萬九千
五百六十一元、三十二萬九千五百六十一元、六百六十三萬六千
六百八十八元合計七百二十九萬五千八百十元本息部分提起第三
審上訴，餘未聲明不服，亦告確定）。
被上訴人甲○○○則以：伊不知乙○○無駕駛執照而將己有汽車
交與乙○○使用，難認係違反保護他人法律之規定，自不構成侵
權行為。乙○○發生車禍時已成年，伊對之已無保護教養之義務
，毋庸就乙○○之行為負連帶賠償之責。上訴人乙○○以：丙○
○係無照駕駛、行駛內側快車道、未戴安全帽等，就車禍之發生
與有過失，丙○○請求之醫療費、看護費均嫌過高，租金費之請
求核無必要各等語，資為抗辯。
原審將第一審判決關於命甲○○○連帶給付及命乙○○給付丙○
○逾一千三百二十七萬三千三百七十七元本息部分廢棄，改判駁
回丙○○等三人該部分在第一審之訴，並駁回乙○○其餘上訴，
無非以：丙○○等三人起訴所主張之車禍事實，為甲○○○及乙
○○所不爭，而乙○○於前述時間、地點駕駛V9-7328 號小客車
追撞由丙○○騎乘後載邱莉如之ICF-336 號重型機車，造成丙○
○成為植物人、邱莉如死亡之事實，有台灣桃園地方法院檢察署
九十一年度偵字第九三三四號起訴書影本一份、相驗屍體證明書
影本一張、國軍桃園總醫院附設民眾診療處診斷證明書影本四張
為證，乙○○因前開行為，經台灣桃園地方法院判處有期徒刑三
年六月確定在案，亦經第一審調閱該院九十一年度交訴字第一○
七號刑事卷宗查明屬實（見外放影印刑案卷），堪信丙○○等三
人此部分之主張為真正。乙○○明知自己之駕駛執照因紅單未繳
而被吊銷，且知其酒後吐氣所含酒精成份超過每公升○．二五毫
克以上，仍無照駕車，並以時速七、八十公里疾駛，依當時情況
無不能注意之情事，竟疏未注意車前狀況，致撞擊丙○○所騎乘
搭載其妹邱莉如之重型機車，本車禍之發生顯因乙○○之過失行
為所致，堪認邱莉如之死亡及丙○○之受重傷均與乙○○之過失
行為間有相當因果關係。丙○○等三人主張甲○○○交付小汽車
與無駕照之乙○○使用，推定有過失，自應就其明知乙○○無駕
照之有利事實負舉證責任。乙○○之駕照係因駕駛車號 MI-2446
號汽車於八十七年八月十一日在禁止臨時停車處所停車為警舉發
，遲未辦理結案，經交通部公路總局新竹區監理所桃園監理站（
下稱桃園監理站）於八十九年十月七日以桃監裁五字第駕裁00-0
00000 號裁決書通知繳納罰鍰或易處吊扣駕照，該裁決書並於八
十九年十月十一日送達乙○○，惟乙○○未依限聲明異議，亦未
到站繳納罰鍰或易處吊扣駕照結案，嗣後乃遭桃園監理站於八十
九年十一月二十二日起易處吊銷（逕行註銷）乙○○之駕駛執照
，一年內不得重新考領等情，有桃園監理站九十三年十一月二日
函附一次裁決查詢報表足稽，惟依該裁決查詢表所示，前開八十
九年十月七日之裁決書於八十九年十月十一日送達，但公路主管
機關依法易處吊銷逕行註銷之裁決並未送達乙○○，自難因甲○
○○與乙○○住址相同，而可推認甲○○○必然知悉上情，丙○
○等三人復未能舉證以資證明，其等主張即難採信。且乙○○早
在八十六年間即已考領駕照，則對於乙○○成年後因違反道路交
通管理處罰條例而遭主管機關逕行吊銷駕照之事實，難認甲○○
○當然知悉，無從令其與乙○○連帶負民法第一百八十五條所定
損害賠償責任。乙○○於八十八年八月二十四日已年滿二十歲，
其成年後所為不法侵權行為，亦難令甲○○○負民法第一百八十
七條之法定代理人責任。雖丙○○無機車駕駛執照，惟本車禍係
因乙○○無照嚴重酒醉駕駛小客車超速行駛，疏未注意車前狀況
，自後追撞前車所致，台灣省桃園縣區車輛行車事故鑑定委員會
鑑定結果亦同，參以證人即到場處理之圳頂派出所警員劉太裕所
提出之車禍現場、機車及小客車照片，現場留有近五十公尺刮地
痕，丙○○、邱莉如、機車、機車牌及安全帽等物散落一地，足
認案發時乙○○之車速極快，撞擊力極大，丙○○所騎乘機車遭
乙○○駕駛小客車自後追撞，係屬猝不及防，無從避免，丙○○
縱具備純熟之駕駛技術而領有駕照，仍不足以防止損害之發生，
故丙○○無駕照雖違反道路交通管理處罰條例相關規定，惟屬行
政罰責，與本車禍應無因果關係。肇事現場道路又未劃分快慢車
道，亦無禁止行駛或迴轉之標誌或標線，故甲○○○、乙○○辯
稱丙○○違規行駛內側車道，即非可採。況已戴安全帽之邱莉如
仍因本車禍受有頭部外傷、顱內出血不治死亡，丙○○是否戴有
安全帽而得受較輕之傷勢即非必然，國軍桃園總醫院九十二年七
月二十五日僅函稱：「邱員為嚴重外傷，臨床上無法判斷無戴安
全帽或戴安全帽所發生嚴重外傷機率」，尚不能以丙○○受有上
開傷勢而推論其未戴安全帽，自難認丙○○就本車禍之發生與有
過失。又依民法第一百八十四條第一項、第一百九十二條、第一
百九十三條第一項、第一百九十四條、第一百九十五條第一項規
定，乙○○應負損害賠償責任。關於丙○○部分，1.增加生活需
要之支出：(1)醫療費：丙○○於事故發生後至九十一年十月一日
已支出醫療費十六萬四千七百五十一元，有醫療費收據為憑，且
依國軍桃園總醫院函稱，丙○○自九十一年八月三日起至九十二
年七月二十八日止繳交之醫療費共計三十七萬九千五百零四元，
可認丙○○自車禍發生後迄至九十二年七月二十八日所支出之醫
療費為五十四萬四千二百五十五元，核屬必要。而自九十二年八
月起迄今，每月回診之醫療費為六百八十元，依國人男性平均年
齡七十二歲計算，尚有餘命五十二年，丙○○得請求自九十二年
八月起一次給付二十年之醫療費（依霍夫曼係數扣除中間利息，
下同）計十一萬五千一百八十七元；(2)日常生活用品費：包括起
訴前已支出之尿布、看護墊、尿袋、導尿管、奶粉等費共五萬二
千六百四十一元，自九十二年八月出院起算一次給付二十年之日
常生活用品費共一百三十三萬八千五百四十二元，及日常生活非
消耗品病床一張、氧氣製造機、抽痰機及氣墊床共五萬七千元，
均得請求；(3)租金：丙○○雖需長期臥床，但醫院既允許其出院
，僅需固定時間回診追蹤治療，應認丙○○已無住院之必要，其
主張為節省費用而搬出醫院另行租屋，租金費相當於住院之病房
費，即不可採；(4)看護費：起訴前支出二十五萬二千一百元部分
應予准許，另因丙○○為植物人，經診斷評估其巴士量表評分為
零分，依勞委會九十四年一月間函，得申請聘僱二名外籍家庭看
護工，參諸外籍監護工薪資為每月二萬一千四百四十三元，二名
即為四萬二千八百八十六元，丙○○得請求一次給付二十年之看
護費七百二十六萬四千五百八十一元。2.喪失勞動能力之損害：
丙○○於本車禍發生時年十八歲，月薪一萬八千元，算至其六十
歲尚有工作能力四十一年，其得請求一次給付二十年之薪資損失
三百零四萬九千零七十一元。3.精神慰藉金：審酌兩造之身分、
地位及經濟狀況、丙○○所受傷害等一切情況，認精神上損害賠
償以二百萬元為當。總計丙○○得請求之金額為一千四百六十七
萬三千三百七十七元。丁○○、戊○部分，丁○○為邱莉如支出
醫療費二百四十三元、支出殯葬費扣除非必要性支出後共三十六
萬八千元，二人喪女請求精神慰藉金各一百五十萬元為當。總計
丁○○、戊○得依次請求一百八十六萬八千二百四十三元、一百
五十萬元。惟訴外人郭明雄（即乙○○之父）已交付六十五萬元
予丁○○、戊○（各分得三十二萬五千元），應自其等得請求之
金額中扣除。因邱莉如車禍事故死亡，丁○○、戊○已由保險公
司受領一百四十萬元保險金，經扣除丁○○為邱莉如所支出之醫
療費二百四十三元及殯葬費三十六萬八千元，尚餘一百零三萬一
千七百五十七元，平均分配之，丁○○、戊○得請求之金額均應
各再扣除五十一萬五千八百七十八元；丙○○則已由保險公司受
領一百四十萬元保險金，亦應自其得請求之金額中扣除。綜上，
丁○○、戊○、丙○○依序請求乙○○給付六十五萬九千一百二
十二元、六十五萬九千一百二十二元、一千三百二十七萬三千三
百七十七元及均自起訴狀繕本送達翌日即九十一年十二月十三日
起算之法定遲延利息，應予准許；逾此所為請求，不應准許等詞
，為其判斷之基礎。
按汽車所有人明知加害人未領有駕駛執照或使用註銷之駕駛執照
，仍將該小客車交其駕駛，顯違道路交通管理處罰條例第二十一
條第一項第一款、第六款、第二十八條之規定，亦即違反保護他
人之法律，應推定其有過失。查上訴人乙○○曾因停車違規，經
桃園監理站於八十九年十月七日填掣裁決書通知繳納罰鍰或易處
吊扣駕照，該裁決書並於同年月十一日送達乙○○（該站覆函稱
按址投遞送達在案），惟乙○○未依限聲明異議，亦未到站繳納
罰鍰或易處吊扣駕照結案，嗣後乃遭桃園監理站於八十九年十一
月二十二日起易處吊銷（逕行註銷）駕駛執照，一年內不得重新
考領；以及乙○○明知自己之駕照因紅單未繳而被吊銷，為原審
所確定之事實，並有該站函附裁決查詢報表足稽（見原審一卷九
○、九一、八三頁；該站另自九十年十一月二十一日起執行吊銷
駕照處分，該吊銷執行單漏未交付乙○○）。乃原判決先謂：「
前開八十九年十月七日之裁決書於八十九年十月十一日送達」，
卻又謂：「公路主管機關依法易處吊銷逕行註銷之裁決並未送達
乙○○」（見原判決八頁二至四列），原審前後認定不符，難謂
無判決理由矛盾之違法。稽諸上開裁決書既送達乙○○，乙○○
就其駕駛執照自八十九年十一月二十二日起業經吊銷又已知情，
而前開V9-7328 號小客車所有權人甲○○○將車交與乃子乙○○
駕駛肇事，能否因桃園監理站嗣又處分吊銷駕照之執行單未行送
達，即謂被上訴人甲○○○將車交與共居之乙○○駕駛肇禍為迄
不知悉乙○○之駕照有經吊銷及乙○○已無駕照之情，洵非無疑
。況據證人邱顯結證稱：「（乙○○的父親）好像有提到這個小
孩（指乙○○）很皮管不動、無照駕駛有談一點點。……說他兒
子管不動，沒有駕照還敢開車出去」等語（見一審一卷二一四頁
），是否真實可採，原審未予論及，遽謂：「難因甲○○○與乙
○○住址相同，而可推認甲○○○必然知悉上情」、「對於乙○
○在成年以後，因違反道路交通管理處罰條例而遭主管機關逕行
吊銷駕駛執照之事實，難認甲○○○當然知悉」云云，為有利甲
○○○而不利上訴人丙○○等三人之認定，是否允當，非無斟酌
之餘地。且按當事人主張有利於己之事實者，就其事實有舉證之
責任。但法律別有規定，或依其情形顯失公平者，不在此限，民
事訴訟法第二百七十七條定有明文。該條八十九年二月間修正理
由即指出關於「交通事故」等事件，如嚴守該條本文所定之原則
，難免產生不公平之結果，使被害人無從獲得應有之救濟，有違
正義原則。倘甲○○○並未就其非屬明知加害人乙○○之駕照有
經吊銷及乙○○已無駕照乙節提出相關證據供核，是否不應斟酌
該法條但書之規定而認甲○○○非無過失，即值研求。乃原審疏
未詳究，逕依民事訴訟法第二百七十七條前段而定舉證責任之分
配，遽以丙○○等三人未能舉證證明為由，為有利甲○○○而不
利丙○○等三人之論斷，自嫌速斷。次查丙○○於原審狀陳：伊
自九十一年十月一日起至九十二年七月二十八日止已支出之醫療
費共計四十九萬八千六百六十八元。國軍桃園總醫院函謂丙○○
自九十一年八月三日起至九十二年七月二十八日止之醫療費共計
三十七萬九千五百零四元，應不包括伊住在護理之家所支出之看
護墊、尿袋、鼻胃管、抽痰管等日常消耗性用品等情（見原審二
卷四三頁），原審就丙○○所陳上述期間已支出之醫療費四十九
萬八千六百六十八元超過該醫院所函覆之醫療費三十七萬九千五
百零四元計達十一萬九千一百六十四元部分，未詳予查明論及，
尚有未洽。丙○○復提出具領人張美麗名義於九十二年四月三十
日及九十三年十二月三十一日所簽立之看護費收據影本各一紙，
分別記載收到自九十一年十月起至九十二年四月三十日止、自九
十二年五月一日起至九十三年十二月三十一日止，每月六萬六千
元之看護費等字語（見一審一卷一三六頁、原審一卷一七三頁）
，原審雖認定丙○○自九十二年八月間出院後得僱請外籍監護工
看護，並以其薪資作為丙○○得請求看護費之標準，惟原審就丙
○○於九十一年十月間至九十二年八月出院日以前已支出之上開
看護費，未詳加調查審認，亦有未合。又按未領駕駛執照而駕駛
機車者，係違反道路交通管理處罰條例第二十一條第一項第一款
之規定，即係違反保護他人之法律，依民法第一百八十四條第二
項規定，應推定其有過失。查原審既認定丙○○無照駕駛機車，
則就本件車禍損害之發生即應推定其有過失。參稽丙○○迭陳：
「乙○○未注意已行駛至內側車道準備迴轉之丙○○所騎乘機車
，自後方追撞」、「丙○○行經肇事路段，正準備迴轉回家，行
駛至內側車道」，並提出肇事路口照片標出欲行迴轉之紅線，記
明：「丙○○至肇事路口須迴轉返家」等語（見一審一卷一二九
至一三○、三三二至三三三、三七九頁、原審一卷一一六頁）；
卷附台灣桃園地方法院九十一年度交訴字第一○七號乙○○肇事
遺棄罪等案件刑事判決事實欄且記載：「乙○○……在該左轉待
轉區內正面撞擊前方行駛至同方向左彎待轉區，欲在該交岔口迴
轉，……由無駕駛執照之丙○○所騎乘搭載其妹邱莉如之……重
型機車」等事實，可見丙○○騎乘該重型機車駛至肇事路口內側
車道欲行迴轉，倘屬不虛，按諸汽車（包括機器腳踏車）迴車前
，應暫停並顯示左轉燈光或手勢，看清無來往車輛，並注意行人
通過，始得迴轉，為道路交通安全規則第一百零六條第五款所明
定，則丙○○無照駕駛機車是否未諳上揭道路交通安全規則以致
違規駛至肇事地點欲行迴轉被撞肇事，原審未遑詳查論及，致有
未明。苟丙○○迴車前違規行駛，則能否謂丙○○無照駕駛部分
，僅屬行政罰責，與本件車禍之發生無相當因果關係，即待研酌
，此攸關丙○○是否與有過失及其過失比例之認定乃至丙○○等
三人得請求之額數。原審未詳為研求，遽為不利乙○○之論斷，
自有可議。兩造上訴論旨，分別指摘原判決關於其敗訴之上開部
分為不當，求予廢棄，均非無理由。
據上論結，本件兩造上訴均有理由。依民事訴訟法第四百七十七
條第一項、第四百七十八條第二項，判決如主文。
中    華    民    國  九十六  年    三    月   十六   日
                      最高法院民事第三庭
                          審判長法官  吳  正  一
                                法官  劉  福  聲
                                法官  黃  義  豐
                                法官  簡  清  忠
                                法官  劉  靜  嫻
      本件正本證明與原本無異
                                      書  記  官
中    華    民    國  九十六  年    三    月  二十六  日
                                                      Ｋ
